【裁判字號】    89,訴,1270
【裁判日期】    890925
【裁判案由】    妨害自由等
【裁判全文】
臺灣板橋地方法院刑事判決                        八十九年度訴字第一二七０號
    公  訴  人  臺灣板橋地方法院檢察署檢察官
    被      告  乙○○
    選任辯護人  黃景安
    被      告  甲○○
                丙○○
右列被告因妨害自由等案件，經檢察官提起公訴（八十八年度偵字第二一二七一號）
，本院判決如左：
    主  文
乙○○違反不得留用大陸地區人民在臺灣地區從事未經許可之工作之規定，處有期徒
刑肆月。又幫助違反不得居間介紹他人僱用大陸地區人民在臺灣地區從事未經許可之
工作之規定，處有期徒刑參月。又共同以非法方法剝奪人之行動自由，處有期徒刑拾
月。應執行有期徒刑壹年貳月。緩刑伍年。
甲○○違反不得居間介紹他人僱用大陸地區人民在臺灣地區從事未經許可之工作之規
定，處有期徒刑參月，如易科罰金，以參佰元折算壹日。
丙○○共同以非法方法剝奪人之行動自由，處有期徒刑玖月。緩刑伍年。
    事  實
一、緣大陸地區人民謝民權、謝偉澤二人為表兄弟關係，渠二人於大陸地區時即已認
    識乙○○（案發時原名為李春燕），嗣於民國八十八年二月八日，謝偉澤、謝民
    權二人自大陸地區福建省平潭縣沿岸搭乘漁船於同年月九日晚間，由臺灣地區北
    部沿岸偷渡上岸後，即前往臺北縣蘆洲市○○路十九巷十四號五樓乙○○住處投
    靠，乙○○明知謝偉澤、謝民權二人係未經我國內政部警政署入出境管理局許可
    進入中華民國臺灣地區之大陸地區人民，為違反國家安全法第六條第一項之犯人
    ，竟仍予以收留藏匿，並供應食宿，乙○○並留用謝偉澤在臺北縣蘆洲市○○○
    路一七九號前其所經營之檳榔攤工作，嗣謝民權在外賃屋，謝偉澤始搬出與其同
    住。
二、甲○○係乙○○之胞弟，前於八十七年間曾因賭博罪，經本院於八十八年三月十
    一日判處有期徒刑三月，如易科罰金以三百元折算一日，緩刑三年確定，現仍在
    緩刑期間，詎仍不知自檢，明知謝偉澤係非法進入臺灣地區之大陸地區人民，仍
    於八十八年三月初，居間介紹不知情之丁○○僱用謝偉澤，在丁○○所營設於臺
    北縣蘆洲市○○路二二二巷六七號三樓「旭葳有限公司」工廠內，從事未經許可
    之機臺操作員工作，嗣丁○○要求謝偉澤提出身分證件俾便辦理勞健保等相關事
    宜時，乙○○乃基於幫助甲○○居間介紹大陸地區人民從事未經許可工作之故意
    ，以電話向丁○○佯稱謝偉澤係其雲林同鄉等語，致丁○○不疑有他而續予僱用
    謝偉澤。
三、迨至八十八年四月七日（起訴書誤載為六日）上午，謝偉澤於睡醒後發覺其表兄
    謝民權無故不知去向，於同日上午七時許，至上址乙○○所經營之檳榔攤告知此
    事，乙○○認謝民權係因逃避新臺幣（下同）二萬元債務，而謝偉澤係故意隱瞞
    其行蹤為由，旋通知丙○○及真實姓名年籍不詳綽號「小叔」之成年男子前來，
    三人共同基於妨害自由、傷害等之犯意聯絡，拉下鐵門不讓謝偉澤離去，其間或
    持木棍（業已棄失）、或以拳打腳踢之方式共同毆打謝偉澤，逼問謝民權下落，
    嗣至同日中午許，並以鐵鍊加鎖（鐵鍊及鎖亦已棄失）扣住謝偉澤雙手，強押謝
    偉澤搭載不詳車號自小客車前往謝民權住處尋找謝民權，經尋無著又將之載返上
    述檳榔攤繼續毆打，以逼問謝民權下落，謝偉澤恐遭不測，乃應允代謝民權償還
    二萬元，並自其皮包內取出二萬元（內有甫領之工資二萬六千元）交予乙○○。
    嗣乙○○、丙○○及綽號「小叔」等三人欲再強押謝偉澤搭車外出尋找謝民權之
    際，謝偉澤趁隙逃逸沿路呼救，乙○○等三人復騎機車追趕，並在路旁繼續毆打
    謝偉澤，致謝偉澤受有右顱頂頭皮近左前額皮下瘀血腫約一‧五公分、左側顱頂
    頭皮下血腫二‧五公分、左、右手肘皮下血腫、右腿內側皮下血瘀傷等五處等傷
    害（傷害部分業據謝偉澤撤回告訴），嗣於同日下午三時許，經路人報警後查獲
    。乙○○、丙○○及綽號「小叔」之成年男子，以此強暴方式，剝奪謝偉澤之行
    動自由達七小時餘。
四、案經臺北縣警察局蘆洲分局報請臺灣板橋地法院檢察署檢察官偵查起訴。
    理  由
一、訊據被告乙○○對於右揭時地明知謝偉澤、謝民權二人係未經內政部警政署入出
    境管理局許可，非法進入中華民國臺灣地區之大陸地區人民，仍供應食宿藏匿，
    留用謝偉澤在上述檳榔攤內工作，復幫助其胞弟甲○○居間介紹不知情之丁○○
    僱用謝偉澤從事未經許可之機臺操作員工作，並與丙○○及綽號「小叔」共同毆
    打、強押謝偉澤等事實坦承不諱；被告甲○○固坦承介紹謝偉澤至丁○○所營工
    廠內從事未經許可之工作；被告丙○○固坦承與乙○○及綽號「小叔」之人，毆
    打謝偉澤，並共同強押謝偉澤至謝民權住處尋找謝民權等事實，惟均矢口否認有
    何居間介紹從事未經許可之工作及妨害自由犯行，甲○○辯稱：伊不知謝偉澤係
    未經許可進入臺灣地區之大陸地區人民云云。丙○○辯稱：伊將謝偉澤押返檳榔
    攤後，旋即離去，未再毆打謝偉澤云云。經查，右揭犯罪事實業據被害人謝偉澤
    迭於警訊、偵查中指述綦詳，其經被告甲○○居間介紹、被告乙○○以電話向丁○○佯稱謝偉澤係雲林同鄉而幫助居間介紹至丁○○所營工廠工作等事實，亦據
    證人丁○○分別於警偵訊時證述屬實，核與被告乙○○上開自白之事實相符，復
    有被害人謝偉澤所受傷情之臺北縣立三重醫院病例摘要表、二萬元收據各一紙附
    卷足佐，且被害人謝偉澤於偵查中曾就伊與乙○○認識之經過（乙○○於八十八
    年一月間赴大陸地區時認識）、介紹人（經謝民權介紹認識）及細節（在大陸地
    區曾開計程車載她）始末等情指述歷歷，並有被告乙○○護照影本、臺灣居民來
    往大陸通行證影本及被告乙○○之出入境紀錄一紙等存卷可參，則被告乙○○明
    知謝民權、謝偉澤等人確係大陸地區人士殆屬無疑。參之被告甲○○於本院審理
    時自承：渠自八十八年一月至同年四月（八十八年四月間入伍服役）均與其姊乙○○同住於臺北縣和平路十九巷十四號五樓住處，謝民權、謝偉澤自八十八年二
    月八日至二月底間亦居住上址等語（見本院八十九年九月十一日審判筆錄），則
    其與陌生人士共處一室，對於來歷寧有未加聞問是理？況大陸人士之口音、舉止
    及生活習慣等與臺灣人民究屬不同，猶共處長達二十餘日，自難諉為不知。又被
    告丙○○除經謝偉澤指認遭其毆打、鐵鍊扣手外，並具體指稱於逃跑時經丙○○
    騎機車追趕，衡諸被告乙○○等人於是日上午七時許要求謝偉澤交代謝民權之下
    落時，案外人即乙○○之父李明男亦在場（參查獲當日安檢組筆錄），然被害人
    謝偉澤既未一併指稱李明男參與毆打，且於偵查中尚能對被告乙○○、丙○○二
    人撤回其傷害之告訴，堪認被害人謝偉澤所指被押返檳榔攤後，繼遭毆打，並於
    交付二萬元予乙○○後，丙○○等三人欲再強押謝偉澤外出尋找謝民權，始趁隙
    逃逸等情，尚非子虛。被告甲○○、丙○○上揭所辯，顯係卸責飾詞，不足採信
    。本件事證明確，被告乙○○等三人犯行，均堪予認定，自應依法論科。
二、按刑法第三百零二條之妨害自由罪，係妨害他人自由之概括規定，故行為人具有
    一定目的，以非法方法剝奪人之行動自由者，除法律別有處罰較重之規定，應適
    用各該規定外，如以使人行無義務之事，或妨害他人行使權利為目的，而其強暴
    脅迫已達於剝奪人行動自由程度，即祇成立本罪，不應再論以同法第三百零四條
    之罪，最高法院著有二十九年上字第二三五九號判例足資參照。查大陸地區人民
    謝偉澤、謝民權係未經許可進入臺灣地區之人民，為法律所禁止者，國人知有此
    情形，應即報請警察機關處理，以維護國家安全及社會安寧，此係久經政府所宣
    導之事項，本件被告乙○○明知於此，竟於前揭時地提供食宿予謝偉澤、謝民權
    二人，留用謝偉澤於檳榔攤工作，幫助被告甲○○居間介紹不知情之丁○○僱用
    謝偉澤，復與被告丙○○、綽號「小叔」共同強押逼問謝民權下落，核其所為，
    係犯刑法第一百六十四條第一項藏匿人犯罪、違反臺灣地區與大陸地區人民關係
    條例第十五條第四款之規定而犯有同條例第八十三條第一項之罪、違反臺灣地區
    與大陸地區人民關係條例第十五條第五款規定而犯有幫助同條第八十三條第一項
    之罪及刑法第三百零二條第一項之剝奪行動自由罪。被告甲○○明知謝偉澤係大
    陸地區人民，竟居間介紹不知情之丁○○僱用謝偉澤從事未經許可之機械操作工
    作，核其所為，係違反臺灣地區與大陸地區人民關係條例第十五條第五款之規定
    而犯有同條例第八十三條第一項之罪。被告丙○○於上述時地與被告乙○○、綽
    號「小叔」之人共同強押謝偉澤所為，係犯刑法第三百零二條第一項之剝奪行動
    自由罪。被告乙○○所犯上開藏匿人犯罪及違反臺灣地區與大陸地區人民關係條
    例第十五條第四款留用之規定而犯有同條例第八十三條第一項之罪，二罪間有方
    法結果之牽連關係，為牽連犯，應從一重之違反臺灣地區與大陸地區人民關係條
    例第八十三條第一項之罪處斷。被告乙○○於被告甲○○居間介紹謝偉澤予丁○○所營工廠工作時，打電話佯稱謝偉澤係其雲林同鄉，係以幫助之意思，從事構
    成要件以外之行為，為犯有違反臺灣地區與大陸地區人民關係條例第八十三條第
    一項之罪之幫助犯，依刑法第三十條第二項規定減輕其刑。又被告乙○○與丙○○及姓名年籍不詳綽號「小叔」之成年男子，所犯上開剝奪行動自由罪，有犯意
    聯絡及行為之分擔，皆為共同正犯。再被告乙○○與被告丙○○及綽號「小叔」
    者，雖多次強押謝偉澤，所犯剝奪行動自由罪，雖持續相當之時間，惟具有繼續
    之性質，為繼續犯之單純一罪（最高法院二十一年上字第一八三四號判例參照）
    。公訴人就被告乙○○留用謝偉澤部分，漏列所犯法條，惟起訴之犯罪事實業已
    敘及，本院自得予以審理。又公訴意旨認被告乙○○、丙○○除犯有上述剝奪行
    動自由罪外，另犯有刑法第三百零四條第一項強制罪，且二罪間有牽連犯關係，
    亦有誤會（上述最高法院二十九年上字第三七五七號判例意旨參照），併予敘明
    。被告乙○○所犯上開留用大陸地區人民從事未經許可之工作罪、幫助居間介紹
    他人僱用大陸地區人民從事未經許可之工作罪及剝奪行動自由罪間，犯意個別，
    行為互殊，所犯又係構成要件不同之罪名，應予分論併罰。爰審酌被告乙○○留
    用、幫助居間介紹他人僱用大陸地區人民從事未經許可之工作並藏匿之，徒以他
    人欠款未還，率爾遷怒被害人，動輒糾眾施暴強押；被告甲○○居間介紹他人僱
    用大陸地區人民從事未經許可之工作；被告丙○○不查事情始末，附合友人施暴
    妨害自由犯行，所生妨礙臺灣地區人民之安全、產業發展及社會治安等危害，惟
    被告乙○○犯後坦承犯行，被告甲○○飾詞狡卸，被告丙○○坦承其一，否認其
    餘等一切情狀，分別量處如主文所示之刑，並就被告乙○○部分，定其應執行之
    刑，被告甲○○並諭知易科罰金之折算標準，以資懲儆。末查，被告乙○○、丙○○前未曾受有期徒刑以上刑之宣告，有臺灣高等法院檢察署刑案紀錄簡覆表在
    卷可稽，被告乙○○事後坦白承認，深表悔意，被告丙○○一時失慮，致罹刑章
    ，渠等經此偵審教訓，應知所警惕，信無再犯之虞，認前開分別宣告之刑以暫不
    執行為適當，爰均併宣告緩刑五年，以啟自新，並警來茲。至被告甲○○前有如
    事實欄所載之論罪科刑執行情形，亦有上述刑案紀錄簡覆表在卷足按，雖非累犯
    ，惟足見其素行欠佳，自不得亦不宜為緩刑之宣告，併予敘明。另木棍、鐵鍊及
    鎖雖係被告乙○○所有供犯傷害（傷害部分業據撤回告訴）、妨害自由犯行所用
    之物，惟業已棄失，經被告乙○○供明在卷，且未據扣案，自不另為沒收之諭知
    ，併此敘明。
據上論斷，刑事訴訟法第二百九十九條第一項前段，臺灣地區與大陸地區人民關係條
例第八十三條第一項，刑法第十一條前段、第二十八條、第一百六十四條第一項、第
三百零二條第一項、第三十條、第五十五條、第五十一條第五款、第四十一條、第七
十四條第一款，罰金罰鍰提高標準條例第一條前段、第二條，判決如主文。
本案經檢察官洪家原到庭執行職務
中      華      民      國    八十九    年      九      月    二十五    日
                                臺灣臺北地方法院刑事第六庭
                                        法  官  彭  松  江
右正本證明與原本無異。
如不服本判決，應於判決送達後十日內，向本院提出上訴狀。
                                        書記官  林  秀  惠
中      華      民      國    八十九    年      九      月    二十五    日
附錄本案論罪科刑法條全文：
刑法第一百六十四條：
  藏匿犯人或依法逮捕拘禁之脫逃人或使之隱避者，處二年以下有期徒刑、拘役或五
百元以下罰金。
  意圖犯前項之罪而頂替者，亦同。
刑法第三百零二條：
  私行拘禁或以其他非法方法，剝奪人之行動自由者，處五年以下有期徒刑、拘役或
三百元以下罰金。因而致人於死者，處無期徒刑或七年以上有期徒刑，致重傷者，處
三年以上十年以下有期徒刑。
  第一項之未遂犯罰之。
臺灣地區與大陸地區人民關係條例第十五條：
  左列行為不得為之：
一、使大陸地區人民非法進入臺灣地區。
二、招攬臺灣地區人民未經許可使之進入大陸地區。
三、使大陸地區人民在臺灣地區從事未經許可或與許可目的不符之活動。
四、僱用或留用大陸地區人民在臺灣地區從事未經許可或與許可範圍不符之工作。
五、居間介紹他人為前款之行為。
臺灣地區與大陸地區人民關係條例第八十三條：
  違反第十五條第四款或第五款規定者，處二年以下有期徒刑、拘役或科或併科新台
幣三十萬元以下罰金。
  意圖營利而違反第十五條第五款規定者，處三年以下有期徒刑、拘役或科或併科新
台幣六十萬元以下罰金。
  以犯前項之罪為常業者，處五年以下有期徒刑，得併科新臺幣六十萬元以下罰金。
  法人之代表人、法人或自然人之代理人、受僱人或其他從業人員，因執行業務犯前
三項之罪者，除處罰行為人外，對該法人或自然人並科以前三項所定之罰金。但法人
之代表人或自然人對於違反之發生，已盡力為防止行為者，不在此限。


司法院資訊處製作；財團法人民間司法改革基金會備份。
